臺灣彰化地方法院刑事判決　　　　　　　95年度訴字第1317號
公　訴　人　臺灣彰化地方法院檢察署檢察官
被　　　告　丙○○
選任辯護人　羅豐胤律師
　　　　　　洪明儒律師
上列被告因常業詐欺案件，經檢察官提起公訴（九十五年度偵字
第一八九九號），本院判決如下：
    主  文
丙○○無罪。
    理  由
一、公訴意旨略以：被告丙○○與邱子聰（由檢察官另案偵辦中
    ）共同基於意圖為自己不法所有之常業詐欺之犯意聯絡，於
    民國九十一年間，在彰化縣員林鎮○○路○段三三八號六樓
    成立「鼎豐行」，由被告負責員工薪資發放、收受投資款項
    、誘騙客戶簽約及應徵人員等工作，邱子聰則負責培訓內部
    職員如何爭取客戶、誘騙客戶投資外匯交易及提供不實交易
    資訊等工作。渠二人以登報對外招募員工之方式，誘使不知
    情之人前來應徵工作，於九十一年二月至十月間，有乙○○
    、溫子淇、蕭莉樺、陳秀慧、張秀娟、張淑娟、陳素梅等人
    見報紙應徵廣告，前往「鼎豐行」應徵，渠二人乃向乙○○
    等人偽稱：「鼎豐行」可透過澳門的索力斯發展公司（ＳＯ
    ＬＯＳ’　ＤＥＶＥＬＯＰＭＥＮＴ　ＣＯＭＰＡＮＹ；下
    稱索力斯公司）從事外匯期貨交易買賣，投資人可自行撥打
    0000000000、000000000號電話下單，
    將獲致暴利等語，使乙○○等人陷於錯誤，而陸續交付金錢
    予渠二人。嗣乙○○等人撥打上揭電話下單後，渠二人即出
    具不實之日結單及交易水單，取信於乙○○等人。惟不久之
    後，渠二人以下單錯誤或虧損為由，告知交易保證金不足，
    唯有繼續投入款項方得免於斷頭等語接續詐騙，致乙○○等
    人誤信彼等所投資之款項均確實透過索力斯發展公司實際下
    單至期貨市場交易，終至虧損殆盡。但渠二人所取得上開投
    資款項後，並未實際從事外匯期貨交易，偽以外匯期貨交易
    之名，而共同從事詐騙行為。其具體犯行如下：
  (一)渠等以上述之詐術手段，先於九十一年三月七日，以開設投
    資外匯期貨交易帳戶為由，誘騙乙○○交付與美金四萬六千
    八百元等值之新臺幣現金予被告丙○○。復以投資交易虧損
    需追加保證金為由，陸續誘騙乙○○分別於九十一年四月某
    日、同年六月十日、同年六月十日、同年七月十六日，交付
    與美金六萬元、三萬元、三萬元等值之新臺幣現金予被告，
    渠等因而詐得與美金共十六萬六千八百元等值之新臺幣現金
    。
  (二)渠等以上述之詐術手段，先於九十一年三月某日，以開設投
    資外匯期貨交易帳戶為由，誘騙蕭莉樺交付美金三萬元予被
    告。復以投資交易虧損需追加保證金為由，誘騙蕭莉樺於九
    十一年三月至十二月間，陸續交付美金共約四萬元予被告。
    嗣於九十一年十二月底某日，蕭莉樺與渠等結算解約後，僅
    取回美金一萬二千元，渠等因而詐得美金五萬八千元。
  (三)渠等以上述之詐術手段，先於九十一年三月某日，以開設投
    資外匯期貨交易帳戶為由，誘騙張秀娟交付美金一萬元予被
    告。復以投資交易虧損需追加保證金為由，誘騙張秀娟於九
    十一年三月至七月間，陸續交付美金共約二萬餘元予被告。
    嗣於九十一年七、八月間某日，張秀娟與渠等結算解約後，
    僅取回美金二千餘元，渠等因而詐得美金約三萬元。
  (四)渠等以上述之詐術手段，先於九十一年五月某日，以開設投
    資外匯期貨交易帳戶為由，誘騙陳秀慧交付美金一萬元予被
    告。復以投資交易虧損需追加保證金為由，誘騙陳秀慧於九
    十一年五月至七月間某日，交付美金三千元予被告。嗣於九
    十一年七月底某日，渠等向陳秀慧佯稱投資已虧損殆盡，因
    而詐得美金一萬三千元。
  (五)渠等以上述之詐術手段，先於九十一年六、七月間某日，以
    開設投資外匯期貨交易帳戶為由，誘騙張淑娟交付美金一萬
    元予被告。復以投資交易虧損需追加保證金為由，誘騙張淑
    娟陸續交付美金共約二萬餘元予被告，渠等因而詐得美金約
    三萬元。
  (六)渠等以上述之詐術手段，先於九十一年九、十月間某日，以
    開設投資外匯期貨交易帳戶為由，誘騙陳素梅交付新臺幣三
    十七萬元予被告。復以投資交易虧損需追加保證金為由，誘
    騙陳素梅陸續交付新臺幣約八十三萬元予被告。事後渠等向
    陳素梅佯稱投資已虧損殆盡，因而詐得新臺幣約一百二十萬
    元。
  (七)渠等以上述之詐術手段，先於九十一年十月某日，以開設投
    資外匯期貨交易帳戶為由，誘騙溫子淇交付與新臺幣十九萬
    元予被告。復以投資交易虧損需追加保證金為由，再誘騙溫
    子淇交付與新臺幣三萬元予被告。嗣於九十一年十二月底某
    日，溫子淇發覺有異，而與渠等解約，並取回新臺幣七萬六
    千元，渠等因而詐得新臺幣十四萬四千元。
  (八)因認被告涉犯修正前刑法第三百四十條之常業詐欺罪嫌等語
    。
二、按不起訴處分已確定或緩起訴處分期滿未經撤銷者，非有左
    列情形之一，不得對於同一案件再行起訴：一、發現新事實
    或新證據者二、有第四百二十條第一項第一款、第二款、第
    四款或第五款所定得為再審原因之情形者。刑事訴訟法第二
    百六十條固有明文。然此所稱之「同一案件」，係指被告相
    同而「犯罪事實」亦屬相同者而言，並不包括法律上之同一
    案件，蓋案件在偵查中，並無類似審判不可分之法則，故牽
    連犯、連續犯、想像競合犯、結合犯或其他裁判上一罪或實
    質一罪之一部犯罪事實已經不起訴處分確定者，仍可就未經
    不起訴處分之其他部分提起公訴，不生全部與一部之關係，
    亦不受原不起訴處分效力之拘束（最高法院九十六年度臺上
    字第七一三四號判決意旨參照）。經查，臺灣彰化地方法院
    檢察署檢察官固曾於九十三年四月十五日以九十三年度偵字
    第八○五號緩起訴處分書，就被告於九十一年間，與邱子聰
    共同在彰化縣員林鎮○○路○段三三八號六樓成立鼎豐行，
    在南投縣草屯鎮○○路七五五號七樓一成立鼎富行，未經主
    管機關許可，而經營外匯保證金交易，所涉期貨交易法第一
    百十二條第三款之未經許可，經營期貨交易業罪嫌，為緩起
    訴處分確定，緩起訴期間為三年，此有緩起訴處分書一份（
    他字卷第五一至五三頁）在卷可稽，並經本院調取上開偵查
    卷宗，核閱無訛；然上開緩起訴處分書所載之犯罪事實，與
    本件公訴人所起訴之上開犯罪事實，二者基本社會事實顯不
    相同，所涉犯之法條及罪名亦異，尚難認係屬刑事訴訟法第
    二百六十條所稱之「同一案件」，自不受前揭緩起訴處分效
    力之拘束，公訴人提起本件公訴，應屬合法，合先敘明。
三、按犯罪事實應依證據認定之，無證據不得認定犯罪事實，又
    不能證明被告犯罪者，應諭知無罪之判決，刑事訴訟法第一
    百五十四條第二項、第三百零一條第一項分別定有明文。又
    認定不利於被告之事實，須依積極證據，苟積極證據不足為
    不利於被告事實之認定時，即應為有利於被告之認定，更不
    必有何有利之證據（最高法院三十年上字第八一六號判例意
    旨參照）；事實之認定，應憑證據，如未能發現相當之證據
    ，或證據不足以證明，自不能以推測或擬制之方法，以為裁
    判基礎（最高法院四十年臺上字第八六號判例意旨參照）；
    認定犯罪事實所憑之證據，雖不以直接證據為限，間接證據
    亦包括在內；然而無論直接或間接證據，其為訴訟上之證明
    ，須於通常一般之人均不致有所懷疑，而得確信其為真實之
    程度者，始得據為有罪之認定（最高法院七十六年臺上字第
    四九八六號判例意旨參照）。次按刑法第三百三十九條第一
    項詐欺罪之成立，以意圖為自己或第三人不法所有，以詐術
    使人將本人或第三人之物交付為要件。所謂以詐術使人交付
    ，必須被詐欺人因其詐術而陷於錯誤，若其所用方法，不能
    認為詐術，亦不致使人陷於錯誤，即不構成該罪（最高法院
    四十六年臺上字第二六○號判例意旨參照）。
四、公訴人認被告涉有上開常業詐欺犯行，無非係以證人即鼎豐
    行員工羅業民、甲○○、曾奕菁、呂淑華、黃惠敏、告訴人
    乙○○、被害人蕭莉樺、張秀娟、陳秀慧、張淑娟、陳素梅
    、溫子淇之證述、行政院大陸委員會澳門事務處九十五年五
    月二十二日澳處服字第○九五○○○○九四二號函、國泰世
    華商業銀行股份有限公司員林分公司九十五年六月二日九十
    五國世員林字第○○一四號函、邱子聰入出境查詢結果、交
    易水單、簽約同意書，作為主要論據。然訊之被告丙○○堅
    決否認有何常業詐欺之犯行，並辯稱：鼎豐行係邱子聰所成
    立，伊只是依據邱子聰之指示工作，鼎豐行有無實際從事外
    匯期貨交易，伊不清楚等語。
五、按被告以外之人於審判外之言詞或書面陳述，除法律有規定
  　者外，不得作為證據。被告以外之人於偵查中向檢察官所為
    之陳述，除顯有不可信之情況者外，得為證據。被告以外之
    人於審判外之陳述，雖不符前四條之規定，而經當事人於審
    判程序同意作為證據，法院審酌該言詞陳述或書面陳述作成
    時之情況，認為適當者，亦得為證據。當事人、代理人或辯
    護人於法院調查證據時，知有第一百五十九條第一項不得為
    證據之情形，而未於言詞辯論終結前聲明異議者，視為有前
    項之同意。刑事訴訟法第一百五十九條第一項、第一百五十
    九條之一第二項、第一百五十九條之五分別定有明文。經查
    ：
  (一)證人呂淑華、黃惠敏、曾奕菁、甲○○、羅業民、溫子淇、
    陳秀慧、張淑娟、陳素梅、乙○○於偵查中向檢察官所為證
    述，雖係被告以外之人於審判外之言詞陳述，為傳聞證據，
    然其等於偵查中向檢察官所為證述，既經具結（偵字第二四
    八四號卷第一○一至一一○頁、偵字第一八九九號卷第三一
    、六三頁），且本院審酌該等言詞陳述係由證人出於自由意
    識而陳述，又無其他證據足認該等陳述有何顯不可信之情事
    等一切情況，依刑事訴訟法第一百五十九條之一第二項規定
    ，認上開證人於偵訊中之證述，得採為認定
    本件犯罪事實所憑之證據。
  (二)證人阮千恒、呂淑華、黃惠敏、曾奕菁、甲○○、羅業民、
    被害人溫子淇、蕭莉樺、陳秀慧、張秀娟、張淑娟、陳素梅
    於調查員詢問時之證述，屬被告以外之人於審判外之言詞陳
    述，且經辯護人於本院準備程序主張不得作為證據（本院卷
    一第二一七頁），復均無刑事訴訟法第一百五十九條之二、
    第一百五十九條之三、第一百九十五條之五所定之例外情形
    ，依同法第一百五十九條第一項規定，自無證據能力。
六、經查：
  (一)乙○○、蕭莉樺、張秀娟、陳秀慧、張淑娟、陳素梅、溫子
    淇（下稱乙○○等人）均係與索力斯公司簽訂外匯保證金交
    易契約，並自行撥打門號0000000000、0000
    00000號電話，再以簽約時所取得之帳戶、密碼，與接
    聽電話者，進行外匯保證金交易，並由索力斯公司將交易水
    單傳真或以電腦網路之方式，傳送至鼎豐行等情，此經證人
    乙○○（偵字第一八九九號卷第二七、二九頁）、呂淑華、
    黃惠敏、溫子淇、陳秀慧、張淑娟、陳素梅於偵訊（偵字第
    二四八四號卷第八九、九○、九二至九四頁）時，證人甲○
    ○於本院審理（本院卷二第二五、二六頁）時，分別證述綦
    詳，並有同意書（他字卷第八至十五頁、偵字第二四八四號
    卷第一四二至一五五頁）、客戶資料表（他字卷第十六頁、
    偵字第二四八四號卷第一三九頁）、風險說明書（他字卷第
    十七頁、偵字第二四八四號卷第一三九頁）、授權書（他字
    卷第十八頁、偵字第二四八四號卷第一四一頁）、客戶同意
    書（他字卷第十九頁、偵字第二四八四號卷第一四○頁）、
    交易水單（他字卷第二一至四九頁、偵字第二四八四號卷第
    五至五○、一一七至一三八頁）、收據（偵字第二四八四號
    卷第一一五、一一六頁）各一份在卷可稽。再者，門號00
    00000000號電話，確係澳門地區之行動電話門號，
    而門號000000000號電話，則係澳門地區之市內電
    話門號，亦有行政院大陸委員會澳門事務處九十五年五月二
    十二日澳處服字第○九五○○○○九四二號函及隨函檢附之
    澳門特別行政區檢察長辦公室檢辦刑案二○○六（二二）號
    函一份（偵字第一八九九號卷第三四至三七頁）在卷可佐。
    足認乙○○等人於與索力斯公司簽約後，確實均係自行撥打
    澳門地區之電話，與澳門地區自稱索力斯公司之人員進行外
    匯保證金交易甚明。
  (二)證人溫子淇、陳秀慧、張淑娟於偵訊時，雖均證稱：進行外
    匯保證金交易輸贏的標準是依據鼎豐行所提供的國際匯市資
    訊下單的等語（偵字第二四八四號卷第九二、九三頁）。然
    衡諸常情，外匯匯率之變動，係屬公開之資訊，一般人均可
    透過報紙、電視、電腦網路隨時取得最新資訊，乙○○等人
    既從事外匯保證金交易，對於鼎豐行所提供之外匯匯率是否
    正確，應有相當管道可供查證；況且，證人曾奕菁於偵訊時
    即具結證稱：「（你在公司工作的性質為何？）每五分鐘抄
    寫電腦一次，因為裡面的數字會跳，就像股票的起落一樣，
    裡面如果有外面的財金報告、新聞也要寫。」等語（偵字第
    二四八四號卷第九一頁），而證人甲○○於本院審理時亦具
    結證稱：「（請詳述丙○○請你製作表格的過程？）丙○○
    會給我一張空白紙，橫列是種類，直列是時間，依據表格上
    所載的時間，定時去看電腦螢幕，並將看到的匯率資料抄錄
    至表格上面，下班之後，會收回。」等語（本院卷二第二六
    頁）；益徵鼎豐行提供予乙○○等人之外匯匯率資訊，當係
    經由電腦網路抄錄而來，應無虛偽造假之可能。
  (三)證人溫子淇、陳秀慧、張淑娟於偵訊時，雖均證稱：其等一
    開始有交保證金，丙○○告訴其等已經要斷頭，如果要不補
    錢進去，保證金就要賠掉等語（偵字第二四八四號卷第九二
    、九三頁）。然鼎豐行業務人員若能說服客戶投資，客戶每
    投資美金一萬元，業務人員即得抽取新臺幣八千元之傭金等
    情，亦據證人呂淑華、曾奕菁、黃惠敏於偵訊（偵字第二四
    八四號卷第八九、九一、九五頁）時，分別證述明確，被告
    既為鼎豐行業務人員，為能抽取較多之傭金，而積極遊說乙
    ○○等人繼續投資，亦與常情並無相違；何況，證人張淑娟
    、陳秀慧、陳素梅於偵訊時均證稱：其等進行外匯保證金交
    易也有賺過等語（偵字第二四八四號卷第九三頁）。乙○○
    等人既係依據真實之外匯匯率資訊判斷後，自行撥打電話澳
    門地區之電話，與澳門地區自稱索力斯公司之人員進行外匯
    保證金交易，縱其等確因被告遊說而進行外匯保證金交易，
    並因外匯匯率變動而發生虧損，亦不能認為被告有何施用詐
    術之情事。
  (四)澳門地區商業登記及營業稅登記檔中，並無索力斯公司之記
    錄，且該公司亦非澳門地區金融管理局認可得以從事期貨交
    易之金融機構一節，固有行政院大陸委員會澳門事務處九十
    五年五月二十二日澳處服字第○九五○○○○九四二號函及
    隨函檢附之澳門特別行政區檢察長辦公室檢辦刑案二○○六
    （二二）號函一份（偵字第一八九九號卷第三四至三七頁）
    在卷可佐，然此僅足以證明索力斯公司並非澳門地區合法登
    記之公司，且無法在澳門地區從事合法之外匯保證金交易一
    節，仍不足以排除索力斯公司係屬澳門地區非法從事外匯保
    證金交易之地下期貨公司之可能性，自難據此推斷被告未將
    向乙○○等人所收取之投資款交付索力斯公司之事實。
  (五)證人羅業民於偵訊時雖另證稱：伊至少有三次向邱子聰要過
    外匯銀行的交易紀錄，邱子聰都推說在澳門很難拿過來等語
    （偵字第一八九九號卷第五九頁），惟此至多亦僅能推論索
    力斯公司並非合法從事外匯保證金交易之事實；至於證人羅
    業民據此推論並證稱：伊認為丙○○、邱子聰沒有真的將客
    戶的錢匯到澳門去等語（偵字第一八九九號卷第五九頁），
    應屬其個人推測之詞，依刑事訴訟法第一百六十條規定，即
    不得作為證據。
  (六)卷附國泰世華商業銀行股份有限公司員林分公司九十五年六
    月二日九十五國世員林字第○○一四號函及隨函檢附之匯出
    匯款用紙一份（偵字第一八九九號卷第五一至五四頁），僅
    足以證明被告以索力斯公司名義先後於九十一年六月二十五
    日、九十二年一月三日，各匯款新臺幣七萬五千九百元、十
    九萬元至乙○○之夫丁○○在國泰世華商業銀行之帳戶內；
    而卷附邱子聰入出境查詢結果（偵字第一八九九號卷第一○
    頁），則僅能證明邱子聰於九十一年間有多次入、出境之紀
    錄；均不能證明被告確有施用詐術之行為。
  (七)本件公訴人所舉之證據，既無法證明被告確有施用詐術而使
    乙○○等人陷於錯誤並交付財物之行為，且本院在得依或應
    依職權調查證據之範圍內，復查無其他積極證據足以證明被
    告確有公訴意旨所指之常業詐欺犯行，要屬不能證明被告犯
    罪，按諸前揭說明，自應諭知被告無罪之判決，以免冤抑。
據上論斷，應依刑事訴訟法第三百零一條第一項，判決如主文。
本案經檢察官蔡曉崙到庭執行職務。
中　　華　　民　　國　　96　　年　　12　　月　　31　　日
                  刑事第六庭    審判長法  官  王義閔
　　　                                法  官  林欣苑
      　　　                          法  官  鄭舜元
以上正本證明與原本無異。
如不服本判決，應於判決送達後10日內，向本院提出上訴書狀，
上訴書狀應「敘述具體上訴理由」，並按他造當事人之人數附繕
本。「切勿逕送上級法院」。
告訴人或被害人對於判決如有不服具備理由請求檢察官上訴者，
其上訴期間之計算係以檢察官收受判決正本之日期為準。
中　　華　　民　　國　　97　　年　　1 　　月　　2 　　日
                                  書記官  呂雅惠
